臺灣高等法院高雄分院民事判決　　　　 93年度上易字第181號
上　訴　人　戊○○
　　　　　　甲○○
　　　　　　丙○○
兼上列一人
訴訟代理人　乙○○　　住屏東縣高樹鄉○○村○○路14號人
被上訴人　　丁○○　　住屏東縣高樹鄉○○村○○路14號
訴訟代理人　黃榮作律師
上列當事人間請求分割共有物事件，上訴人對於民國93年6 月30
日臺灣屏東地方法院93年度訴字第11號第一審判決提起上訴，本
院於94年5 月4 日言詞辯論終結，判決如下：
    主      文
原判決廢棄。
兩造共有坐落屏東縣高樹鄉○○段一○七八地號、地目田、面積
五○八二平方公尺土地，其分割方法如下：如附圖(一)所示編號甲
部分面積二○一二平方公尺分歸上訴人戊○○取得；編號乙部分
面積二六九平方公尺分歸上訴人甲○○取得；編號丙部分面積一
三四二平方公尺分歸被上訴人取得；編號丁部分面積一四五九平
方公尺分歸上訴人丙○○、乙○○各按應有部分二分一之比例保
持共有。被上訴人應補償上訴人戊○○新台幣壹拾萬仟壹佰
捌拾元及上訴人甲○○新台幣壹萬伍仟肆佰玖拾壹元；上訴人丙
○○、乙○○應各補償上訴人戊○○新台幣壹拾陸萬仟捌佰貳
拾肆元及上訴人甲○○新台幣壹萬玖仟零伍拾陸元。
第一、二審訴訟費用由上訴人戊○○負擔一千分之三九六，上訴
人甲○○負擔六千分之三一七，上訴人丙○○、乙○○各負擔二
千分之二八七；餘由被上訴人負擔。
    事實及理由
一、本件為分割共有物之訴，其訴訟標的對於共同訴訟之各人必
    須合一確定。茲雖僅由上訴人甲○○提起上訴，然依民事訴
    訟法第56條第1 項第1 款規定，其效力及於原審同造之當事
    人戊○○、丙○○、乙○○，故將其等列為上訴人。
二、本件被上訴人起訴主張：坐落屏東縣高樹鄉○○段1078地號
    、地目田、面積5082平方公尺土地（以下簡稱系爭土地）為
    兩造所共有，被上訴人之應有部分為6000分之1585，上訴人
    戊○○之應有部分為1000分之396 ，上訴人甲○○之應有部
    分為6000分之317 ，上訴人丙○○、乙○○之應有部分各為
    2000分之287 。又兩造間就系爭土地並無不分割之約定，亦
    無不能分割之情形，因無法達成分割協議，故依民法第823
    條第1 項之規定訴請分割，請求按原判決附圖一〔即本判決
    附圖(一)〕之分案分割，將該圖所示之丙部分面積1,342 平方
    公尺分歸被上訴人取得，其餘分歸上訴人取得等語。（原審
    判決按如附圖(一)所示之分割方案分割）被上訴人答辯聲明求
    為判決：(一)上訴駁回。(二)第二審訴訟費用由上訴人負擔。
三、上訴人甲○○則以：被上訴人取得系爭土地之應有部分6000
    分之1585，係在民國89年7 月20日因夫妻贈與而取得，且上
    訴人甲○○之應有部分面積亦未達0.25公頃，依農業發展條
    例之規定，系爭土地不能分割。又系爭土地於48年間，由系
    爭土地原所有權人即兩造之祖父曾玉華主持協議分割，其協
    議分割方案為如附圖(三)所示Ａ、Ｂ部分分歸曾玉華之子即上
    訴人甲○○及被上訴人已故之父曾亂興取得，Ｃ部分分歸曾
    玉華之子即上訴人丙○○、乙○○已故之父曾龍福取得，Ｄ
    部分分歸曾玉華之子即上訴人戊○○已故之公公曾龍全取得
    ，兩造既有協議分割，被上訴人自不得再訴請本件分割。又
    如認系爭土地可以分割，則主張依上開協議分割之位置即如
    附圖(二)所示之分割分案，將Ｂ部分面積269 平方公尺分歸上
    訴人甲○○所有，其餘分歸上訴人戊○○、丙○○、乙○○
    及被上訴人取得等語置辯。上訴聲明求為判決：(一)原判決廢
    棄。(二)被上訴人在第一審之訴駁回。(三)第一、二審訴訟費用
    由被上訴人負擔。
四、上訴人丙○○、乙○○辯稱：否認系爭土地有協議分割之情
    事，同意按如附圖(一)所示之方案分割，其等二人願按應有部
    分比例保持共有等語。
五、上訴人戊○○辯稱：不論依如附圖(一)或附圖(二)所示之方案分
    割，上訴人戊○○所分得之位置均相同，故就該二分割方案
    無意見等語。
六、兩造就下列事項不爭執，自堪認屬實：系爭土地為為兩造所
    共有，被上訴人之應有部分為6000分之1585，上訴人戊○○
    之應有部分為1000分之396 ，上訴人甲○○之應有部分為60
    00分之317 ，上訴人丙○○、乙○○之應有部分各為2000分
    之287，並有土地登記謄本附卷可稽。
七、兩造爭執事項：(一)系爭土地能否訴請分割？(二)系爭土地應採
    何分割方案，較為妥適？茲就上開爭執點分述如下：
（一）系爭土地能否訴請分割？
  １．按每宗耕地分割後每人所有面積未達0.25公頃者，不得分
      割。但於農業發展條例中華民國89年1 月4 日修正施行前
      之共有耕地，得分割為單獨所有，農業發展條例第16條第
      1 項第4 款定有明文。依此規定，祇要耕地在89年1 月4
      日前係多人共有，縱然於89年1 月4 日後，共有人有變更
      ，且分割後每人所有面積未達0.25公頃，亦得分割。查，
      上訴人戊○○係於86年4 月1 日因贈與取得系爭土地之應
      有部分、上訴人甲○○係於87年4 月22日因贈與取得系爭
      土地之應有部分、上訴人丙○○及乙○○係於89年8 月10
      日因分割繼承取得系爭土地之應有部分、被上訴人係於89
      年7 月25日因夫妻贈與取得系爭土地之應有部分等情，有
      土地謄本在卷可稽（見原審卷第8 、9 頁），且為兩造所
      不爭執，堪認屬實，足見在89年1 月4 日農業發展條例修
      正施行前，系爭土地即係由多人所共有，雖89年1 月4 日
      後，共有人有變更，且分割後每人所有面積未達0.25公頃
      ，惟依前開說明，本件仍得分割為單獨所有。上訴人甲○
      ○主張被上訴人取得系爭土地之應有部分6000分之1585，
      係在89年7 月20日因夫妻贈與而取得，且上訴人甲○○之
      應有部分面積亦未達0.25公頃，依農業發展條例之規定，
      系爭土地不能分割云云，不足採信。
  ２．上訴人甲○○主張系爭土地於48年間，由系爭土地原所有
      權人即兩造之祖父曾玉華主持協議分割，其協議分割方案
      為如附圖(三)所示Ａ、Ｂ部分分歸曾玉華之子即上訴人甲○
      ○及被上訴人已故之父曾亂興取得，Ｃ部分分歸曾玉華之
      子即上訴人丙○○、乙○○已故之父曾龍福取得，Ｄ部分
      分歸曾玉華之子即上訴人戊○○已故之公公曾龍全取得，
      兩造既有協議分割，被上訴人不得再訴請本件分割云云，
      為上訴人丙○○、乙○○及被上訴人所否認，且依上訴人
      甲○○之上開主張，於48年間，系爭土地之所有權人僅兩
      造之祖父曾玉華一人，何需協議「分割」？此外，上訴人
      甲○○未能舉證證明確有上開協議分割，是其所為之上開
      主張，亦無足取。
  ３．綜上，被上訴人訴請分割系爭土地，即屬有據，應予准許
      。
（二）系爭土地應採何分割方案，較為妥適？
  １．按請求共有物之分割，應由法院依民法第824 條命為適當
      之分配，不受當事人主張之拘束；又分割共有物時，法院
      應參酌當事人之聲明、共有物之性質、經濟效用及全體共
      有人利益等公平決之，有最高法院49年台上字第25 69 號
      、55年台上字第1982號判例可資參照。
  ２．查，系爭土地之使用現況為：西側面臨屏東縣台二十二線
      16公尺寬道路，南側面臨約3.5 至4 公尺寬之柏油產業道
      路及灌溉用排水溝渠，依原審判決所附現況圖所示編號Ａ
      部分由上訴人戊○○種植檳榔樹、編號Ｂ部分由被上訴人
      及上訴人甲○○占有使用，其上並無種植任何農作物、編
      號Ｃ部分由上訴人丙○○、乙○○種植檳榔樹等情，有原
      審勘驗筆錄（見原審卷第67至69頁）、本院勘驗筆錄（見
      本院卷第67至70頁）及照片等在卷可稽，自堪信為真實。
      準此，系爭土地不論依如附圖(一)或附圖(二)分割，均有道路
      可與公路聯絡。
  ３．上訴人甲○○主張系爭土地應依如附圖(二)所示之分案分割
      ，將Ｂ部分面積269 平方公尺分歸上訴人甲○○所有，其
      餘分歸上訴人戊○○、丙○○、乙○○及被上訴人取得云
      云。查，上訴人甲○○之應有部分面積為269 平方公尺，
      係所有共有人中面積最小者，如依附圖(二)所示之分案分割
      ，則上訴人甲○○所分得之編號Ｂ部分土地，其所面臨屏
      東縣台二十二線16公尺道路之寬度將較被上訴人所分得之
      Ｃ部分寬度大，與其應有部分相較，顯不成比例，且被上
      訴人所分得之Ｃ部分及上訴人乙○○、丙○○所分得之Ｄ
      部分，均係曲折、呈不規則形，顯不利於其等土地之利用
      ，故上訴人甲○○主張系爭土地應依如附圖(二)所示之分案
      分割，顯不公平，無足取。
  ４．按法院裁判分割共有物，除應斟酌各共有人之利害關係，
      及共有物之性質外，尚應斟酌共有物之價格，倘共有人中
      有不能按其應有部分受分配，或所受分配之不動產，其價
      格不相當時，法院非不得命以金錢補償之。又共有物之原
      物分割，依民法第825 條規定觀之，係各共有人就存在於
      共有物全部之應有部分互相移轉，使各共有人取得各自分
      得部分之單獨所有權。故原物分割而應以金錢為補償者，
      倘分得價值較高及分得價值較低之共有人均為多數時，該
      每一分得價值較高之共有人即應就其補償金額對於分得價
      值較低之共有人全體為補償，並依各該短少部分之比例，
      定其給付金額，方符共有物原物分割為共有物應有部分互
      相移轉之本旨。有最高法院57 年 台上字第2117號判例及
      85年台上字第2676號判例可資參照。
  ５．本院審酌上訴人丙○○及乙○○表明願按應有部分比例保
      持共有，且依被上訴人及上訴人乙○○、丙○○所主張之
      如附圖(一)所示分割方案，兩造所分得之土地均較方正，有
      利於土地利用，且均有道路可與公路聯絡。又上訴人戊○
      ○亦同意依附圖(一)所示分割方案分割等情，認系爭土地應
      依如附圖(一)之分案分割，將該圖所示編號甲部分面積2,01
      2 平方公尺分歸上訴人戊○○取得；編號乙部分面積269
      平方公尺分歸上訴人甲○○取得；編號丙部分面積1, 342
      平方公尺分歸被上訴人取得；編號丁部分面積1,459 平方
      公尺分歸上訴人丙○○、乙○○各按應有部分二分一之比
      例保持共有，較符合法律之規定，亦係為最適宜、公允之
      分割方法。又被上訴人及上訴人乙○○、丙○○所分得之
      土地均面臨屏東縣台二十二線16公尺寬道路，其價值較上
      訴人甲○○及戊○○所分之土地價值高，依前揭說明，被
      上訴人及上訴人乙○○、丙○○自應以金錢分別補償上訴
      人甲○○及戊○○。經查，本院將附圖(一)所示之分割方案
      送鑑定人華聲企業發展鑑定顧問有限公司鑑定兩造間相互
      補償價格，經鑑定結果，認被上訴人應補償上訴人戊○○
      133,180 元及上訴人甲○○15,491元；上訴人丙○○、乙
      ○○應各補償上訴人戊○○163,824 元及上訴人甲○○19
      ,056 元 等情，有該鑑定報告書在卷可稽（外放），且兩
      造就上開鑑定結果亦不爭執，是本件兩造間相互補償方式
      及價格，自宜依上開鑑定結果為之。
八、綜上所述，本院審酌系爭土地之現有使用狀況、位置、與公
    路有無聯絡，及全體系爭土地共有人之分割利益，並考量共
    有人之意願及應有部分面積等情，認本件系爭土地應依如附
    圖(一)所示編號甲部分面積2,012 平方公尺分歸上訴人戊○○
    取得；編號乙部分面積269 平方公尺分歸上訴人甲○○取得
    ；編號丙部分面積1,342 平方公尺分歸被上訴人取得；編號
    丁部分面積1,459 平方公尺分歸上訴人丙○○、乙○○各按
    應有部分二分一之比例保持共有，及被上訴人應補償上訴人
    戊○○133,180 元及上訴人甲○○15,491元；上訴人丙○○
    、乙○○應各補償上訴人戊○○163,824 元及上訴人甲○○
    19,056元。原判決雖亦採如附圖(一)所示之分割方案，惟未顧
    及各共有人所分得之土地價格有高低不同，應由每一分得價
    值較高之共有人向分得價值較低之共有人全體為補償，於法
    不合，是上訴意旨指摘原判決分割方法不當，求予廢棄改判
    ，為有理由，爰由本院將原判決廢棄，改判如主文第二項所
    示。
八、據上論結，本件上訴為有理由，依民事訴訟法第450 條、第
    78條、第81條第2 款、第85條第1 項，判決如主文。
中    華    民    國    94    年    5     月    18    日
                              民事第三庭
                                      審判長法官  張國彬
                                      法      官  吳登輝
                                      法      官  鄭月霞
以上正本證明與原本無異。
不得上訴。
中    華    民    國    94    年    5     月    18    日
                                      書  記  官  呂明燕
